【裁判字號】    98,台上,3651
【裁判日期】    980625
【裁判案由】    常業詐欺
【裁判全文】
最高法院刑事判決            九十八年度台上字第三六五一號
上  訴  人  甲○○
            乙○○
            丙○○
上 列一 人
選任辯護人  張淑琪律師
上  訴  人  丁○○（原名李筱君）
            辛○○  女民國70年1月19日生
            壬○○  女民國62年6月8日生
            庚○○  女民國67年6月27日生
            戊○○  男民國50年8月15日生
            己○○  男民國67年8月26日生
上列上訴人等因常業詐欺案件，不服台灣高等法院台中分院中華
民國九十七年四月三十日第二審判決（九十六年度金上訴字第二
三０八、二三０九號，起訴案號：台灣台中地方法院檢察署九十
五年度偵字第八一四０號），提起上訴，本院判決如下：
    主  文
上訴駁回。
    理  由
按刑事訴訟法第三百七十七條規定：上訴於第三審法院，非以判
決違背法令為理由不得為之；是提起第三審上訴，應以原判決違
背法令為理由，係屬法定要件；如果上訴理由書狀並未依據卷內
訴訟資料具體指摘原判決不適用何種法則或如何適用不當，或所
指摘原判決違法情事顯與法律規定得為第三審上訴理由之違法情
形不相適合時，均應認其上訴為違背法律上之程式，予以駁回。
本件原判決撤銷第一審關於上訴人甲○○、乙○○、丙○○、丁
○○（原名李筱君）、辛○○、壬○○、庚○○、戊○○、己○
○（以下除分別載稱姓名者外，合稱為「上訴人等」）部分之科
刑判決，改判均依行為時刑法第五十五條牽連犯之規定，從一重
論處上訴人等共同常業詐欺取財罪刑（甲○○處有期徒刑二年九
月；乙○○、丙○○各處有期徒刑一年十月；丁○○、辛○○、
壬○○、庚○○、戊○○、己○○各處有期徒刑一年一月，均減
為有期徒刑六月又十五日，壬○○併予宣告緩刑三年），已詳敘
其調查證據之結果及證據取捨並認定事實之理由；所為論斷，均
有卷存證據資料可資覆按。從形式上觀察，原判決關於上訴人等
部分並無違背法令之情形。上訴人等之上訴意旨：（一）甲○○
、乙○○略稱：１、乙○○係聽從甲○○之指示，基於幫助甲○
○之意思蒐購電話卡，並未獲得任何利益，自無可能以正犯之意
思參與犯罪。縱甲○○因而獲有利益，亦不等同乙○○明知甲○
○係詐騙集團份子。原判決認定乙○○為共同正犯，有理由不備
之違法。２、原判決沒收乙○○所有之新台幣（下同）六十六萬
九千元，並未說明係憑何證據認定該款項屬於乙○○之犯罪所得
；且原判決既認定甲○○、乙○○犯常業詐欺取財罪，則該款項
之所有權應屬於被害人。原判決逕予宣告沒收，適用法則亦有不
當。（二）丙○○略稱：１、原判決事實欄未具體認定究竟有無
被害人受騙轉帳、被害人為何人、何時受騙轉帳、轉帳金額若干
、如何轉帳及轉入何人之帳戶等犯罪事實；且理由欄既謂「詐騙
金額若干無從查明」，又謂「本集團詐得大陸地區之被害人款項
約一千萬元」，前後不無矛盾。又原判決僅以甲○○於原審及警
詢時所為「共詐得一千萬元及指示穆旭昌提領詐騙款項累計提款
次數約十二次，每次金額從二十萬元至九十萬元不等」之供述，
作為認定詐騙金額之依據，有調查職責未盡及判決理由不備之違
法。２、原判決事實欄記載於乙○○住處等處扣得詳如原判決附
表二所示之詐騙集團成員所有，用以詐騙所用之物及所得之款項
等語。對照原判決附表二所載，其中(一)、(二)註明係自乙○○之營
業用小客車、住處或身上查獲，供犯罪所用之物；(三)至(十七)分別註
明係自甲○○之居處、住處查獲，供犯罪所用之物，及分由陳文
通等人持有等情；並未認定該等扣案之物屬於犯罪行為人所有。
但理由欄卻說明「扣案如附表二所示之物部分，既為被告等犯罪
所用，且為被告等所有及所得之物，應依刑法第三十八條第一項
第二款、第三款沒收之」，已有判決理由矛盾之違法。又原判決
附表二(九)編號二二之「一百二十五萬元」，丙○○已辯稱其中五
十萬元為彼個人所有；原判決未說明該款項屬於何人所有，即以
丙○○無從提出證據供查證而認彼所辯不足採，遽予宣告沒收，
有違證據法則且有判決理由不備之違法。３、原判決科刑時謂：
考量丙○○與乙○○、陳文通分別從事查詢款項匯入、蒐集人頭
電話、帳戶資料及發送簡訊，各係居於遂行本件常業詐欺取財犯
行之樞紐地位等語。係認丙○○、乙○○、陳文通犯罪情節及於
集團所居之地位相同；但就丙○○、乙○○量處有期徒刑一年十
月，陳文通則量處有期徒刑一年六月並減為有期徒刑九月，量刑
顯有違比例原則及平等原則。又丙○○僅負責上網查詢確認帳戶
匯款，按月支領固定薪資，原判決認丙○○之惡性較其餘擔任「
前線」、「中線」、「後線」之人員為重，但未說明理由，亦有
理由不備之違法。（三）丁○○略稱：丁○○雖曾因收受贓物罪
遭判刑確定，但已逾五年，仍符合宣告緩刑之條件。本件係因經
濟壓力，一時失慮所犯，且歷來法院對於集團性常業詐欺之受僱
員工多有宣告緩刑者，請予宣告緩刑。（四）辛○○、壬○○略
稱：１、辛○○係自民國九十五年四月六日起、壬○○係自同年
四月三日起任職，至同年四月十一日被查獲時止，彼二人任職期
間甚短。縱以數罪併罰分別宣告其罪之刑，依刑法第五十一條規
定合併所定之應執行刑，應不會高於常業詐欺取財罪之法定最輕
本刑一年。原判決認比較新舊刑法結果，適用修正前之刑法論辛
○○、壬○○以常業詐欺取財罪，對彼二人較有利，法則之適用
顯有不當。２、辛○○於本案前素行良好，雖於本案後因觸犯意
圖營利聚眾賭博罪，經法院判處有期徒刑三月，然上開徒刑已執
行完畢，辛○○應符合宣告緩刑之條件，請為緩刑之宣告。（五
）庚○○、戊○○、己○○略稱：修正後之刑法已刪除常業詐欺
取財罪之規定，此為刑法分則構成要件之變更，並非只是法律效
果之變更。是以，庚○○、戊○○、己○○行為後，法律既已刪
除常業詐欺取財之處罰規定，即非「行為時與行為後之法律皆有
處罰之規定」，自無比較新舊法之問題，應依普通詐欺取財罪論
處。縱認本件有新舊法比較之問題，但所謂分論併罰，不應「合
併計算其法定最高本刑」，而應就各個罪刑之法定最高本刑分開
比較。刑法第三百三十九條第一項普通詐欺取財罪之最高法定本
刑為五年，修正前之刑法第三百四十條常業詐欺取財罪則為七年
，兩相比較，當以常業詐欺取財罪為重。且若宣告有期徒刑一年
之刑時，依中華民國九十六年罪犯減刑條例第三條第一項第十五
、十六款及第九條之規定，適用刑法第三百三十九條第一項者有
易科罰金之機會，適用修正前之刑法第三百四十條者則無，是後
者較不利於庚○○、戊○○、己○○。從而，原判決所為新舊法
之比較適用，有適用法則不當之違法各等語。
惟查：原判決依憑上訴人等之部分供述，卷附證人即遠傳電信股
份有限公司（下稱遠傳電信公司）風險管制部門員工邱垂寰提出
本件詐騙集團使用發送簡訊之行動電話門號明細表、遠傳電信公
司提供之行動電話明細表、相關行動電話之通聯紀錄、通訊監察
譯文、通聯調閱查詢單、照片、遠傳電信公司、台灣大哥大股份
有限公司、中華電信股份有限公司台灣北區電信分公司士林營運
處、亞太行動電話寬頻股份有限公司、威寶電信股份有限公司、
東信電訊股份有限公司、泛亞電信股份有限公司、和信電訊股份
有限公司等公司函及附件，暨扣案如原判決附表二所示之匯款單
、存摺、現金等證據資料，於理由欄詳敘認定上訴人等有原判決
事實欄一所載：自九十四年十二月間起至九十五年四月十一日止
，由綽號「陳董」之成年男子在大陸地區指揮遙控，由乙○○在
高雄地區蒐購人頭帳戶及行動電話ＳＩＭ卡交給甲○○，甲○○
先指示鄭傑文（另經原審判處罪刑確定）將大陸地區人民之電話
輸入電腦系統，再由陳文通（另經原審判處罪刑確定）負責發送
簡訊，丁○○、辛○○、壬○○、庚○○及曾秋萍、許惠如、許
惠娟、張慧玲、詹秀怡（曾秋萍以下五人均另經原審判處罪刑確
定）負責擔任「前線」即冒充中國建設銀行金融人員撥打電話給
被害人，偽稱被害人之信用卡遭盜刷，使被害人打電話至偽設之
公安局報案電話，由戊○○、己○○及陳順忠（另經原審判處罪
刑確定）、趙福財（另經第一審判處罪刑確定）擔任「中線」即
冒充公安局人員，使被害人再撥打電話至「後線」即冒充金融局
之人員詹惠恕、陳美秀（改名為陳采翊）、張惠淳（以上三人均
另經原審判處罪刑確定），由後線人員指示被害人至提款機操作
轉帳，再由「陳董」將之匯款至台灣地區之人頭帳戶，由丙○○
負責上網查詢匯款入帳情形，確認入帳後即通知甲○○指示穆旭
昌（另經第一審判處罪刑確定）負責提款等以詐欺取財為常業犯
行之理由；並對於甲○○以外之上訴人等否認犯罪所辯各節，如
何與事實不符而無足採之理由，逐一加以說明指駁（見原判決理
由欄貳之一(二)(1)、(2)、(4)、(5)、(6)、(8)）；且敘明因囿於
兩岸關係現狀，固無從查明被害人姓名年籍資料及詐騙金額等細
節，然參酌甲○○之供述，基於罪疑唯輕之原則，認本件詐騙所
得為一千萬元等情之理由（見原判決正本第二二頁）；經核俱與
卷內資料相符。原判決關於常業詐欺取財部分並無查證未盡、判
決理由不備、理由矛盾、違背證據法則或適用法則不當之違誤。
甲○○、乙○○之上訴意旨１猶執原判決已敘明不予採納之辯解
及丙○○之上訴意旨１均置原判決之說明於不顧，分別指摘原判
決違法，無非就原審採證認事之適法職權行使及原判決已明白論
斷之事項，重為事實上之爭執，難認係第三審上訴之適法理由。
又刑法業於九十四年二月二日修正公布，並自上訴人等行為後之
九十五年七月一日施行（以下依此為基準，分別稱為修正前、修
正後刑法）。修正前刑法第三百四十條常業詐欺罪之規定，原係
指以犯該法第三百三十九條普通詐欺罪為日常之職業、賴以維生
而言，其本質乃多數詐欺行為之集合；至於修正後刑法雖將常業
詐欺罪之規定刪除，並不影響行為人之行為原係詐欺犯罪之本質
，是仍屬行為後法律有變更之情形，自應為新舊法之比較而定其
法律之適用。依原判決認定之事實，辛○○自九十五年四月六日
起、壬○○自同年四月三日起、庚○○自同年四月初起、戊○○
自同年三月七日或八日起、己○○自同年三月初起參與本件常業
詐欺取財犯行，至同年四月十一日被查獲時止，所從事之詐欺取
財犯罪行為均不僅一次。依修正前之刑法，適用修正前刑法第三
百四十條，論以常業詐欺取財一罪，法定最高本刑為有期徒刑七
年；而依修正後之刑法，適用修正後刑法第三百三十九條第一項
，論以普通詐欺取財數罪，各罪之法定最高本刑為有期徒刑五年
，且依第五十條規定，應併合處罰之，而依第五十一條第五款規
定定其應執行刑者，應於各刑中之最長期以上，各刑合併之刑期
以下，定其刑期（但不得逾三十年）。原判決認本件應適用修正
前刑法第三百四十條論以常業詐欺取財罪，對上訴人等較有利，
法則之適用並無不當。辛○○、壬○○之上訴意旨１及庚○○、
戊○○、己○○之上訴意旨，徒憑己見，指摘原判決適用法則不
當，並非合法之第三審上訴理由。再刑之量定，乃法律賦予法院
自由裁量之事項，倘於科刑時，已以行為人之責任為基礎，並斟
酌刑法第五十七條所列各款事項，而未逾越法定刑度，即難謂違
法。原判決已敘明審酌丙○○及原審其餘被告等人在詐騙集團中
所擔任之工作及所居地位、犯罪動機、犯後態度及參與之時間、
所得等一切情狀，各量處如原判決主文欄第二項以下所示之刑等
情。對於丙○○犯罪之動機、目的、手段、所生損害及犯罪後之
態度等刑法第五十七條所定科刑輕重應審酌之事項已加以審酌。
而依原判決認定之事實，丙○○及乙○○均自九十四年十二月間
起即參與犯罪，陳文通則自九十五年一月底二月初始參與，原審
審酌彼等參與之時間長短不一，量處陳文通較丙○○、乙○○為
輕之刑，亦無違反平等、比例原則可言。丙○○之上訴意旨３就
原審量刑之適法職權行使，任意指摘，難謂為合法之上訴理由。
至原判決事實欄一末段已記載，員警於九十五年四月十一日搜索
乙○○住處等三處所，扣得本件詐騙集團成員所有，詳如原判決
附表二所示供本件詐騙所用之物及所得之款項等情（見原判決正
本第九頁）；原判決附表二並就各該扣押物品，逐項於備註欄載
明其查獲之處及其為犯罪所得之物或供犯罪所用之物。原判決理
由欄貳之五敘明：「扣案如（原判決）附表二所示之物部分，既
為被告等犯罪所用，且為被告等所有及所得之物…沒收之」等旨
，並無與事實欄記載不符之違誤。又依卷內所附之扣押物品目錄
表，原判決附表二(二)編號四八之「六十六萬九千元」及原判決附
表二(九)編號二二之「一百二十五萬元」，分係乙○○、丙○○所
有（見聲搜字第一二七五號卷第一九、四四頁），原判決漏未就
此為說明，雖有未洽，然於判決結果並無影響；另原判決對於丙
○○至原審始爭辯該一百二十五萬元中，有五十萬元為彼個人所
有云云，已說明無足採信之理由（見原判決正本第三七頁；該頁
第二行將「一百二十五萬元」誤載為「一百二十萬元」），亦無
理由不備之情形。甲○○、乙○○之上訴意旨２、丙○○之上訴
意旨２及上訴人等之其他上訴意旨所指各節，顯非依據卷內訴訟
資料具體指摘原判決關於常業詐欺取財部分有何違背法令之情形
，核與法律規定得為第三審上訴理由之違法情形不相適合。應認
上訴人等關於常業詐欺取財部分之上訴均違背法律上之程式，俱
予駁回。另上訴人等得上訴之常業詐欺取財部分，上訴人等之上
訴為不合法，本院從程序上予以駁回，對於各牽連所犯之刑法第
三百三十九條第二項詐欺得利罪部分，係屬刑事訴訟法第三百七
十六條第四款之案件，此部分既經第二審判決，依法不得上訴於
第三審法院，自無從適用審判不可分原則，併為實體上審判；上
訴人等分別對於各牽連所犯之詐欺得利部分之上訴均不合法，俱
併予駁回。又本件為程序判決，丁○○、辛○○上訴意旨請求為
緩刑之宣告，均無從審酌，併予敘明。
據上論結，應依刑事訴訟法第三百九十五條前段，判決如主文。
中    華    民    國  九十八  年    六    月  二十五  日
                      最高法院刑事第七庭
                          審判長法官  林  永  茂
                                法官  吳  昆  仁
                                法官  蘇  振  堂
                                法官  蕭  仰  歸
                                法官  林  立  華
      本件正本證明與原本無異
                                      書  記  官
中    華    民    國  九十八  年    六    月  二十九  日
                                                Ａ


司法院資訊處製作；財團法人民間司法改革基金會備份。
